【裁判字號】    99,消債更,272
【裁判日期】    990831
【裁判案由】    聲請更生程序
【裁判全文】
臺灣高雄地方法院民事裁定           99年度消債更字第272號
聲  請  人  甲○○
代  理  人  施吉安律師
上列當事人聲請消費者債務清理事件，本院裁定如下：
    主  文
聲請駁回。
聲請費用由聲請人負擔。
    理  由
一、聲請意旨略以：聲請人即債務人前未曾依「中華民國銀行公
    會會員辦理消費金融案件無擔保債務協商機制」請求共同協
    商債務清償方案，於本件聲請更生前，經向最大債權金融機
    構即台新商業銀行股份有限公司（下稱台新銀行）申請前置
    協商不成立。而聲請人對金融機構因消費借貸所負之債務計
    達新臺幣（下同）1,547,211 元，惟聲請人每月收入扣除支
    出後並無餘款，實有不能清償債務之情事，而聲請人所負無
    擔保或無優先權之債務總額並未逾1,200 萬元，復未經法院
    裁定開始清算程序或宣告破產，爰依法聲請裁定准予更生等
    語。
二、按「為使負債務之消費者得依本條例所定程序清理其債務，
    以調整其與債權人及其他利害關係人之權利義務關係，保障
    債權人之公平受償，謀求消費者經濟生活之更生及社會經濟
    之健全發展，特制定本條例」、「債務人不能清償債務或有
    不能清償之虞者，得依本條例所定更生或清算程序，清理其
    債務」、「聲請更生或清算不合程式或不備其他要件者，法
    院應以裁定駁回之，但其情形可以補正者，法院應定期間先
    命補正」，消費者債務清理條例第1 條、第3 條、第8 條分
    別定有明文。是消費者債務清理條例之立法，其中心思想乃
    認陷於經濟上困境之消費者若任其於惡性循環之債務窘境中
    自生自滅，其將衍生嚴重之社會問題，致難以維持安定之社
    會經濟秩序，故有予之分別情形依更生或清算之程序清理其
    債務之必要，藉以妥適調整其與各相關債權人等間之權利義
    務關係，以謀求消費者經濟生活之更生機會，從而健全社會
    經濟發展。惟私法上之債之關係，係以當事人間之信賴關係
    為基礎，為社會經濟組織之重要支柱。當事人於以法律行為
    追求自己之利益之際，亦應顧及對方之利益，並考量債權債
    務在社會上之作用，本於誠實及信用之原則，行使其債權及
    履行其債務。故債務人之消費者欲以上開條例為其所負義務
    之調整者，自應本於誠信原則之本旨，僅在其不能清償債務
    或有不能清償之虞而使其陷於經濟上之困境時始得准許之，
    以避免其藉此善意之立法而惡意圖謀減免債務，致使社會陷
    於道德之危險，並因此使信用緊縮而造成社會經濟之動盪。
三、聲請人固以其對金融機構因消費借貸所負之債務計達1,547,
    211 元，於扣除自己之必要生活費用及其父、2 名未成年子
    女之扶養費用後，已無能力還款，並提出債權人清冊、財產
    及收入狀況說明書、戶籍謄本、聲請人綜合所得稅各類所得
    資料清單及財產歸屬資料清單、前置協商不成立通知書、收
    據、帳單等件為證，惟查：
  (一)聲請人主張現積欠之總債務共計1,547,211 元，並曾於民國
    98年間向台新銀行申請前置協商，惟該行嗣於98年1 月13日
    以聲請人未能接受顯足以負擔之還款方案為由，作成協商不
    成立之通知乙情，有債權人清冊、前置協商不成立通知書等
    在卷為憑（見本院卷第168 至169 頁、第14頁），應認真實
    。而依前揭條文規定及說明，聲請人就上開債務須有不能清
    償債務或有不能清償之虞，且此情形業使其陷於經濟上之困
    境時，法院始須准之進行更生。
  (二)聲請人之戶籍地址位於高雄市，有戶籍謄本在卷可按（見本
    院卷第34頁），其必要生活費用應參考內政部公告98年度高
    雄市每人每月最低生活費用11,309元之標準為計，而該標準
    原係由中央、直轄市主管機關參照中央主計機關所公布當地
    區最近一年平均每人消費支出60% 所定，依其基準之家庭收
    支調查報告調查表格式所示有關經常性支出之調查項目，其
    原即包括利息支出、稅捐、社會保險、食品、衣著、房租及
    水費、電費、醫療保健、交通、娛樂、教育等而已涵蓋以戶
    為單位之家庭所有需求，是除特殊情形外，自得不再考量聲
    請人之房租等支出。
  (三)聲請人之父楊銘吉戶籍址於高雄市，97年、98年申報所得分
    為0 元、88,844元，名下無財產，另於94年11月間領取勞保
    退休金1,722,000 元等情，此有戶籍謄本、綜合所得稅各類
    所得資料清單、財產歸屬資料清單、郵政存摺影本等件在卷
    足憑（見本院卷第34頁、第45頁、第116 至117 頁、第163
    頁），是依其之資產尚難認其等不能維持生活而仍須由聲請
    人負扶養之責，故聲請人主張其需支出其父之扶養費用云云
    ，洵難採信。
  (四)聲請人扶養之未成年子女2 名，與聲請人之戶籍址同，98年
    未申報所得，名下亦無財產，此有戶籍謄本、綜合所得稅各
    類所得資料清單、財產歸屬資料清單在卷可按（見本院卷第
    34 頁 、第118 至121 頁），而聲請人之配偶莊綺麗98年、
    97年均未申報所得，名下亦無財產，此亦有財產歸屬資料清
    單、綜合所得稅各類所得資料清單在卷可稽（見本院卷第41
    頁、第114 至115 頁），則衡以聲請人已負擔鉅額債務及其
    配偶之經濟能力，並參照內政部公告99年度高雄市每人每月
    最低生活費用為11,309元，應認聲請人負擔其2 名未成年子
    女之扶養費用以每月13,668元為宜，是其逾此部分之主張應
    不予列計。
  (五)聲請人現任職安友股份有限公司，97、98年平均每月薪資分
    別為38,237元、54,081元，名下並無任何財產，有綜合所得
    稅各類所得資料清單及財產歸屬資料清單附卷可查（見本院
    卷第38至39頁、第111 頁），應堪信為真實。則聲請人之收
    入扣除其生活必要支出及扶養費用後，尚餘29,104元可供還
    款之用（計算式：00000-00000-00000 ＝29104 ），是聲請
    人之債務總額雖高達1,547,211 元，約為聲請人每月可供還
    款金額之53倍，然僅須4 年餘之時間即得清償完畢，而以聲
    請人33歲之年齡（66年4 月9 日生），距法定退休年齡尚有
    約32年，應無不能清償之虞。從而聲請人聲請本院准予更生
    ，依上開事證及本院調查結果，即難認有據，應予駁回。
四、依消費者債務清理條例第8 條、第15條，民事訴訟法第78條
    ，裁定如主文。
中    華    民    國    99    年    8     月    31    日
              民事第四庭    法      官  楊淑儀
上為正本係照原本作成。
如不服本裁定，應於裁定送達後10日內，以書狀向本院提出抗告
，並繳納抗告費新臺幣1,000元。
中    華    民    國    99    年    8     月    31    日
                            書  記  官  王資惠

司法院資訊處製作；財團法人民間司法改革基金會備份。
